【裁判字號】    98,交抗,665
【裁判日期】    980629
【裁判案由】    聲明異議
【裁判全文】
臺灣高等法院臺中分院刑事裁定         98年度交抗字第665號
抗  告  人  交通部公路總局臺中區監理所臺中市監理站
受處分人    甲○○
上列抗告人因聲明異議案件，不服臺灣臺中地方法院中華民國98
年6月3日所為裁定（98年度交聲字第1836號）提起抗告，本院裁
定如下：
    主  文
原裁定有關撤銷原處分關於裁處甲○○罰鍰新臺幣肆萬伍仟元改
為不罰部分撤銷，發回臺灣臺中地方法院。
    理  由
一、原裁定略以：(一)、本件受處分人即聲明異議人甲○○（下稱
    受處分人）於民國（下同）97年4月12日零時35分許，在臺
    中市○區○○路與自由路口，因騎乘車牌號碼EZV-953號機
    車，有酒後駕車，經警方攔檢測試呼氣後酒測值為0.58mg/L
    之違規，經臺中市警察局第三分局員警當場攔檢舉發，有舉
    發違反道路交通管理事件通知單、交通部公路總局臺中區監
    理所裁決書等在卷可稽，復為受處分人所不否認，是以本件
    違規事實明確，已堪認定。惟受處分人因上揭酒後駕車犯行
    ，而酒測值達0.58mg/L，亦因此涉公共危險之刑事案件，遭
    臺灣臺中地方法院檢察署檢察官以97年度速偵字第1717號為
    緩起訴處分，亦有該緩起訴處分書在卷可佐，是本件所應探
    究者，是否有一事二罰之問題。(二)、按「汽車駕駛人，駕駛
    汽車經測試檢定有下列情形之一者，處新臺幣一萬五千元以
    上六萬元以下罰鍰，並當場移置保管該汽車及吊扣其駕駛執
    照一年：(一)酒精濃度超過規定標準。」、「汽車駕駛人有下
    列情形之一者，不得駕車：˙˙˙(二)飲用酒類或其他類似物
    後其吐氣所含酒精濃度超過每公升0.25毫克或血液中酒精濃
    度超過百分之0.05以上」，道路交通管理處罰條例第35條第
    1 項第1款、道路交通安全規則第114條第2款分別定有明文
    。惟依95年2月5日正式施行之行政罰法第26條第1項規定：
    「一行為同時觸犯刑事法律及違反行政法上義務規定者，依
    刑事法律處罰之。但其行為應處以其他種類行政罰或得沒入
    之物而未經法院宣告沒收者，亦得裁處之」，此乃一行為同
    時造成刑罰法律與行政秩序罰規定發生競合適用之關係時，
    基於「一事不二罰」之法理，經由立法程序確立應以刑罰優
    先為原則，避免行為人承受過度且重複之處罰。此觀該條立
    法理由明確揭示：「一行為同時觸犯刑事法律及違反行政法
    上義務規定時，由於刑罰與行政罰同屬對不法行為之制裁，
    而刑罰之懲罰作用較強，故依刑事法律處罰，即足資警惕時
    ，實無一事二罰再處行政罰之必要。且刑事法律處罰，由法
    院依法定程序為之，較符合正當法律程序，應予優先適用。
    但罰鍰以外之沒入或其他種類行政罰，因兼具維護公共秩序
    之作用，為達行政目的，行政機關仍得併予裁處，故為第一
    項但書規定。」，其理益明。是以前揭行政罰法中刑事法律
    處罰優先，且不再處以行政秩序罰之目的，既係因為行為人
    已接受刑罰而足資警惕，且已發生懲罰之作用，即無使行為
    人陷於雙重處罰之不利益，則關於刑事法律處罰之範圍自應
    採取實質認定，凡刑事實體法或程序法中所規定客觀上剝奪
    行為人生命、自由、財產權利，主觀上亦因制裁之嚴厲性、
    痛苦性，其強度足以造成心理強制而間接達成矯正教化目的
    之處遇手段，皆應納入其中，而不以形式上符合刑法第32條
    至第34條所定主刑及從刑種類者為限，始與前揭法律規範之
    意旨相符，臺灣高等法院臺中分院95年度交抗字第580、591
    號、96年度交抗字第262、253號均採同旨，可資參照。(三)、
    經查，本件受處分人上開酒後駕車除構成道路交通管理處罰
    條例第35條第1項第1款之交通違規事由外，亦已合於刑法第
    185條之3服用酒類不能安全駕駛動力交通工具而駕駛罪之構
    成要件，經臺灣臺中地方法院檢察署檢察官於斟酌受處分人
    之犯後態度及公共利益之維護，認以緩起訴處分為適當，乃
    以97年度速偵字第1717號為緩起訴處分，其緩起訴期間為1
    年，受處分人並應向國庫支付新臺幣4萬元等情，有臺灣臺
    中地方法院檢察署97年度速偵字第1717號緩起訴處分書在卷
    可佐。則受處分人上開違反刑事法律禁止規範之犯罪事實既
    已明確，僅因檢察官採取緩起訴處分之替代性刑事處遇手段
    ，未將該案逕行起訴或聲請簡易判決處刑，致其後適用之刑
    事訴訟程序有所區別，然就受處分人負有包括支付一定金額
    予檢察官指定機構在內之義務觀察，其如未在上開指定期間
    內確實履行義務，依刑事訴訟法第253條之3第1項第3款之規
    定，受處分人將遭受撤銷緩起訴處分之不利益；反之，倘其
    確實遵守並履行各項緩起訴條件，除非合於刑事訴訟法第26
    0條所定情形之一，否則受處分人即無再就同一案件遭受刑
    事訴追之虞。從而，受處分人已因上開緩起訴處分而剝奪其
    財產權，主觀上前揭金錢給付義務亦具有強制性、懲罰性，
    雖不若易科罰金係以支付金錢作為自由刑之替代，惟經由緩
    起訴處分條件之履行使其免於遭檢察官發動起訴程序，仍具
    有替代刑罰之效果，廣義而言，應屬前揭所稱之「實質刑事
    法律處罰」，而有行政罰法第26條第1項「一事不二罰」規
    定之適用。(四)、綜上所述，原處分機關以受處分人有酒精濃
    度超過標準之行為，依道路交通管理處罰條例第35條第1項
    第1款之規定，裁處受處分人「罰鍰」45000元，並「吊扣機
    車駕駛執照12個月，施以道安講習」之處分，其中裁處「罰
    鍰」部分，於法不合，自應由本院將原處分關於罰鍰部分撤
    銷，並為不罰之諭知，以資適法。至於，原處分機關上開吊
    扣機車駕駛執照12個月及施以道安講習之行政裁罰，依上開
    道路交通管理處罰條例等規定及行政罰第26條第1項但書之
    規定，則核無不當，而受處分人既係就上開原處分均予異議
    ，此部分異議，自屬無理由，應予駁回。
二、抗告意旨略以：(一)、按道路交通管理處罰條例第35條第1項
    第1款規定：汽車駕駛人，駕駛汽車經測試檢定酒精濃度超
    過規定標準者，處新臺幣1萬5千元以上6萬元以下罰鍰及吊
    扣其駕駛執照一年；另依違反道路交通管理事件統一裁罰基
    準表規定，駕駛人駕駛機器腳踏車，其吐氣所含酒精濃度超
    過每公升0.55毫克以上，處罰鍰新臺幣4萬5千元；(二)、次按
    同條例第35條第8項亦規定：前項汽車駕駛人，經裁判確定
    處以罰金低於本條例第92條第3項所訂最低罰鍰基準規定者
    ，應依本條例裁決繳納不足最低罰鍰之部分。本案受處分人
    所受緩起訴處分僅向國庫支付新台幣4萬元，原審法院撤銷
    抗告人關於裁處罰鍰4萬5千元部分，且為不罰之裁定，與前
    述條例第35條第8項意旨不符，爰提起本件抗告，請求撤銷
    原裁定主文第一、二項部分，更為適當之裁定等語。
三、按臺灣高等法院暨所屬法院97年法律座談會對於刑事類提案
    交通案件第39號所提出「A領有普通小型車駕駛執照，前無
    酒醉駕車紀錄。於民國96年4月1日飲用酒類後駕駛自用小客
    車，經酒測發現呼氣所含酒精濃度超過每公升0.55毫克，且
    經員警觀測發現已達不能安全駕駛動力交通工具之程度，檢
    察官遂以A犯刑法第185條之3之公共危險罪，對其為緩起訴
    處分，並命其於緩起訴處分確定後2個月內向指定之公益團
    體支付新台幣（下同）3萬元。A已如期捐款，且緩起訴期滿
    未經撤銷，監理站又以A有上述酒後駕車且酒精濃度超過規
    定標準之行為，違反道路交通管理處罰條例第35條第1項第1
    款，而依『違反道路交通管理事件統一裁罰基準表』對A裁
    處罰鍰49,500元，吊扣駕駛執照1年，並施以道安講習。A僅
    對監理站裁處49,500元罰鍰部分不服而聲明異議，此時交通
    法庭如認為依行政罰法第26條之規定，監理站不得就同一行
    為再裁處罰鍰，究應將監理站所為罰鍰49,500元之處分全部
    撤銷，或僅得撤銷罰鍰3萬元部分（亦即監理站仍可裁處罰
    鍰19,500元）？」之法律問題，其研討結果業經決定採取「
    甲說：僅得於行為人已為公益捐款之範圍內撤銷監理站所為
    罰鍰處分」，內容為「(一)酒後駕車經檢察官為緩起訴處分，
    並命被告向公益團體捐款或提供義務勞務者，被告係履行檢
    察官為緩起訴處分命令，此等命令名義上雖非刑罰，但仍是
    一種特殊的處遇措施，造成被告之財產減少或義務增加，性
    質上亦屬干預人民自由之處分，與刑事制裁無異，實質上為
    刑事處罰。故檢察官為緩起訴處分並命向公益團體捐款者，
    其捐款解釋上亦屬道路交通管理處罰條例第35條第8項所規
    定之罰金，監理機關雖不得再為行政裁罰，惟若行為人所支
    付之緩起訴處分金，未達道路交通管理處罰條例第92條第3
    項所訂最低罰鍰基準規定者（依違反道路交通管理事件統一
    裁罰基準表之規定，駕駛人違反處罰條例第35條第1項第1款
    之規定，其吐氣所含酒精濃度超過每公升0.55毫克以上者，
    機車之最低罰鍰為45,000元，小型車之最低罰鍰為49,500
    元），依該條例第35條第8項之規定，即須補繳不足最低罰
    鍰之部分，始為適法。因此法院僅得就行為人已依緩起訴處
    分為公益捐款部分予以撤銷，並為不罰之諭知（臺灣高等法
    院臺南分院97年度交抗字第19號、臺灣高等法院高雄分院97
    年度交抗字第184號交通事件裁定參照）。(二)如一方面認為
    行為人依檢察官緩起訴處分命令而為金錢給付，與受刑事處
    罰無異，依行政罰法第26條之規定，監理機關不得再行裁罰
    ；一方面卻又認為該等金錢給付不屬於道路交通管理處罰條
    例第35條第8項所定罰金，無需依該項規定補繳不足最低罰
    鍰部分之差額，理由顯有矛盾。且若緩起訴捐款金額低於最
    低罰鍰金額，亦有失公平」（臺灣高等法院暨所屬法院97年
    法律座談會彙編（民國97年12月版）第544-553頁可資參照
    ）。
四、本院查：
(一)、觀諸抗告狀所載內容，抗告人僅針對原審法院就受處分人酒
    醉駕駛部分，撤銷原處分裁處罰鍰四萬五千元部分，並就撤
    銷部分諭知不罰之原裁定主文第一項、第二項提起抗告，是
    本院僅就業經抗告人提起抗告部分加以調查及審酌，合先敘
    明。
(二)、本件受處分人甲○○於97年4月12日零時35分許，在臺中市
    ○區○○路與自由路口，因騎乘車牌號碼EZV-953號機車，
    有酒後駕車，經警方攔檢測試呼氣後酒測值為0.58mg/L之違
    規，經臺中市警察局第三分局員警當場攔檢舉發，並經移送
    臺灣臺中地方法院檢察署於97年4月13日以97年度速偵字第
    1717號為緩起訴處分，緩起訴期間為一年（97年5月2日至98
    年5月1日），受處分人應於收受緩起訴處分命令通知書之日
    起二個月內，向國庫支付四萬元，受處分人並於上開期限內
    向國庫支付四萬元，嗣再經抗告人於前開緩起訴期滿後之98
    年5月12日，以受處分人有「汽車駕駛人酒精濃度超過規定
    標準（0.55以上）」之違規事由，裁處受處分人罰鍰四萬五
    千元，吊扣機車駕駛執照十二個月，並施以道安講習等情，
    為受處分人所不爭執，復有上開臺灣臺中地方法院檢察署檢
    察官緩起訴處分書、臺中市警察局舉發違反道路交通管理事
    件通知單及交通部公路總局臺中區監理所（臺中監理站）違
    反道路交通管理事件裁決書影本各一紙附卷可稽。揆諸上開
    臺灣高等法院暨所屬法院97年法律座談會刑事類提案交通案
    件第39號意旨，本件受處分人酒後駕車行為既經檢察官為緩
    起訴處分，並命受處分人向國庫支付四萬元且已履行完畢，
    則受處分人其履行檢察官所為之緩起訴處分命令，此等命令
    名義上雖非刑罰，但仍是一種特殊的處遇措施，造成受處分
    人之財產減少，性質上亦屬干預人民自由之處分，與刑事制
    裁無異，實質上為刑事處罰。故檢察官本件所為緩起訴處分
    命受處分人向國庫支付四萬元解釋上應屬道路交通管理處罰
    條例第35條第8項所規定之罰金，監理機關本不得再為行政
    裁罰，惟因受處分人本案被查獲當時酒精濃度達每公升0.58
    毫克，而其所支付之緩起訴處分金僅為四萬元，尚未達道路
    交通管理處罰條例第92條第3項所訂最低罰鍰基準規定（依
    違反道路交通管理事件統一裁罰基準表之規定，駕駛人違反
    處罰條例第35條第1項第1款之規定，其吐氣所含酒精濃度超
    過每公升0.55毫克以上者，機車之最低罰鍰為四萬五千元，
    小型車之最低罰鍰為四萬九千五百元），是依該條例第35條
    第8項之規定，即須補繳不足最低罰鍰之差額部分，始為適
    法。從而本件受處分人雖業依檢察官之緩起訴處分命令向國
    庫支付四萬元，抗告人就行政罰之罰鍰方面仍得依道路交通
    管理處罰條例第35條第8項規定，於扣除上開緩起訴捐款四
    萬元部分，另行裁處五千元（即不足最低罰鍰之差額部分）
    。
(三)、綜上，原裁定未詳為審酌上開臺灣高等法院暨所屬法院97年
    法律座談會刑事類提案交通案件第39號此最新見解，就抗告
    人所處罰鍰四萬五千元部分全部撤銷，並諭知撤銷部分改為
    不罰，尚有未洽，抗告意旨執此指摘原裁定不當，為有理由
    ，自應由本院將原裁定此部分撤銷，發回原審法院更為適當
    之裁定。
五、據上論斷，應依道路交通案件處理辦法第二十六條，刑事訴
    訟法第四百十三條前段，裁定如主文。
中    華    民    國    98    年    6     月    29    日
            刑事第四庭    審判長法  官  洪  耀  宗
                                法  官  許  文  碩
                                法  官  蔡 王 金 全
上列正本證明與原本無異。
不得再抗告。
                                書記官  金  珍  華
中    華    民    國    98    年    7     月    3     日


司法院資訊處製作；財團法人民間司法改革基金會備份。
